臺灣高等法院民事判決
108年度上字第889號
上  訴  人  陳群鵬  
訴訟代理人  楊愛基律師
被上訴人    吳明鴻  
訴訟代理人  吳怡萱  
被上訴人    劉新隆  

上列當事人間請求結算合夥財產事件，上訴人對於中華民國108
年5月30日臺灣新北地方法院107年度訴字第2729號第一審判決提
起上訴，本院於109年12月22日言詞辯論終結，判決如下：
    主      文
上訴駁回。
第二審訴訟費用由上訴人負擔。
    事實及理由
一、上訴人主張：兩造成立合夥（下稱系爭合夥），共同承攬訴
    外人員邦室內裝修設計股份有限公司（下稱員邦公司）「鴻
    磐開發－萬華（東、西）車站大樓民間參與興建營運案交一
    棟客房（12樓－16樓）裝修工程」（下稱系爭工程），並由
    被上訴人劉新隆（下稱劉新隆）所擔任負責人之訴外人宏新
    國際裝飾有限公司（下稱宏新公司）與員邦公司於民國（下
    同）105年12月30日訂立承攬契約，兩造並協議由劉新隆負
    責與員邦公司聯絡事宜，劉新隆與伊負責備料、找尋下游承
    包商施作，並協調工班與宏新公司之聯絡、監工、驗收與付
    款事宜，依工程進度及所需施作費用（含工程所需材料、工
    程稅金），由兩造先行墊付均攤，待向員邦公司請款後，再
    返還各人所墊付之金額。兩造於社交軟體「LINE」設立「凱
    薩衝衝衝」群組（下稱系爭群組）以討論相關合夥事宜，伊
    先後共出資新臺幣（下同）35萬0,979元。系爭工程已於106
    年間陸續完工，並經員邦公司驗收付款。嗣伊因配偶生產有
    資金需求，要求先行返還代墊款，經被上訴人於106年9月27
    日匯款予伊後，竟於當晚將伊退出系爭群組、系爭合夥與員
    邦公司於「LINE」設立之群組、伊與工班於「LINE」設立之
    群組，拒絕伊參與任何合夥事務，變相將伊開除，伊因此以
    存證信函聲明退夥，要求查閱帳目，並請求結算合夥財產分
    配盈餘，惟被上訴人均置之不理。爰依民法第689條第1項、
    第2項、第3項規定，求為判命：被上訴人應協同上訴人結算
    至106年9月7日止兩造間之合夥財產狀況等語（原審為上訴
    人敗訴之判決，上訴人據此提起上訴）。並上訴聲明：㈠原
    判決廢棄。㈡被上訴人應協同上訴人結算至106年9月7日止兩
    造間之合夥財產狀況。
二、被上訴人則以：系爭工程內容為凱薩飯店內100餘間客房室
    內水電裝修施作，由宏新公司單獨出資承攬，上訴人與被上
    訴人吳明鴻（下稱吳明鴻）對於系爭工程均無出資。劉新隆
    與吳明鴻本即為宏新公司股東，並無另與上訴人合夥承攬系
    爭工程之必要。劉新隆係因資金不足，另向上訴人借款，二
    人之間係借貸關係，並非合夥。上訴人匯款2次共48萬7,240
    元，劉新隆返還上訴人53萬9,823元，餘款則為利息、代墊
    、車馬費、吃飯等費用。系爭工程共支出700多萬元，若為
    合夥則每人應分攤200多萬元，然上訴人只匯款40幾萬元，
    顯見兩造三方並無互約出資以經營共同事業之意。上訴人所
    提出系爭群組對話紀錄為宏新公司承攬系爭工程期間之內部
    資料，經股東同意後張貼於群組，其內容為劉新隆向吳明鴻
    借款，並請求吳明鴻協助向上訴人借款，劉新隆另說明工程
    進度、款項來源，以取信於上訴人及吳明鴻，吳明鴻代劉新
    隆表示要先結算工程款後，再返還借款予上訴人等情，且訴
    外人楊志宏即宏新公司股東（下稱楊志宏）亦為系爭群組成
    員，故該等紀錄並不足以證明兩造成立合夥。上訴人於工程
    之始參與監工、代墊材料費，但劉新隆均已償還上訴人等語
    ，資為抗辯。並答辯聲明：上訴駁回。
三、兩造不爭執之事項：
  ㈠兩造並無訂立任何書面合夥契約。
  ㈡宏新公司與員邦公司於105年12月30日訂立承攬契約，員邦公
    司將系爭工程委由宏新公司承攬。劉新隆為宏新公司之法定
    代理人。
  ㈢上訴人分別於106年1月5日、106年3月22日匯款至宏新公司於
    永豐銀行之00000000000000號帳戶各24萬9,900元及23萬
　　7,340元，共計48萬7,240元。
  ㈣訴外人鴻傑科技有限公司（下稱鴻傑公司）於106年1月26日
    以永豐銀行00000000000000號帳戶轉帳13萬6,261元予上訴
    人。宏新公司於106年9月27日以永豐銀行00000000000000號
    帳戶匯款、轉帳共計40萬3,577元予上訴人，以上總計53萬9
    ,838元。
四、兩造爭執要點為：㈠兩造是否就系爭工程之承攬事業訂立合
    夥契約？㈡上訴人得否請求被上訴人協同結算合夥財產？茲
    就兩造爭點及本院得心證理由分述如下：
  ㈠兩造是否就系爭工程之承攬事業訂立合夥契約？
  ⒈按稱合夥者，謂2人以上互約出資，以經營共同事業之契約，
    此觀民法第667條第1項規定自明。故合夥之成立，雖不以訂
    立書據為必要，然當事人間仍須就如何出資及所營之共同事
    業為何，確實約定，否則該合夥契約即不能成立（最高法院
    94年度台上字第1029號判決意旨參照）。則若當事人間僅互
    約出資以取得財產，而未約定經營共同事業者，亦不能謂為
    合夥。上訴人主張其與被上訴人合夥經營共同事業即承攬系
    爭工程云云，並以系爭群組對話紀錄、上訴人與吳明鴻之對
    話錄音譯文影本為憑。被上訴人否認之，則上訴人就此即應
    舉證以實其說。若上訴人先不能舉證，以證實自己主張之合
    夥事實為真實，則被上訴人就其抗辯之借款事實即令不能舉
    證，或其所舉證據尚有疵累，上訴人之請求仍屬無據。
　⒉經查依系爭群組對話紀錄影本所示（見本院卷一第299至706
    頁）：
　⑴系爭群組成員為兩造與楊志宏共4人，劉新隆曾於106年2月9
    日要求上訴人與吳明鴻至現場協助查驗，上訴人則詢問劉新
    隆關於鹵素燈泡等購置費用是否應由員邦公司負擔、有無預
    算價格，並表示由劉新隆先確認後，上訴人再去購買比較好
    等語（見本院卷一第355、585至586頁）。劉新隆再於106年
    3月17日要求上訴人與吳明鴻分攤系爭工程之空調工程尾款
    墊款，吳明鴻同意轉帳，上訴人則要求劉新隆整理帳務，將
    員邦公司所付款項用於材料購買，不要一再墊款等語（見本
    院卷一第369至370、637至643頁）。劉新隆又於106年5月8
    日表示系爭工程發生缺失，與上訴人及吳明鴻討論員邦公司
    責任及付款問題，上訴人於106年5月9日表示若工班不願配
    合就不再合作，劉新隆復於106年5月10日張貼行程表，另於
    106年5月12日安排各工班進場時間，於106年5月25日張貼施
    工進度圖，上訴人則於106年5月27日張貼「工程案代墊付款
    項及支出費用明細」與匯款資料，要求劉新隆與吳明鴻結算
    款項後匯款給上訴人，吳明鴻則表示大家都在忙，再找時間
    結算等語（見本院卷一第385至393、675至690頁）。
　⑵嗣後兩造均無對話紀錄，上訴人於106年8月28日詢問劉新隆
    與吳明鴻關於員邦公司驗收與付款事宜，吳明鴻表示「沒那
    麼快……我們也是等通知……目前我們竣工圖都還沒弄還在找會
    畫圖的人談，竣工圖沒交，員邦後面不會放款」，上訴人於
    106年9月23日再詢問驗收情形，並表示「所有的人都知道你
    （即劉新隆）要出國，我卻只能從上面的line文字或詢問，
    我才知道這個訊息，那試問我這個夥伴兼股東，監工的人該
    以何種立場可以接受這樣的事情？甚麼都不清楚？重點是你
    帳款都沒算清楚，我跟明鴻一毛錢都沒拿到」，吳明鴻要求
    上訴人先提出代墊款項資料，上訴人於106年9月24日張貼相
    關資料，並於106年9月26日表示急需用錢，要求劉新隆與吳
    明鴻匯款給上訴人等語（見本院卷一第393至399、691至702
    頁）。吳明鴻於106年9月27日轉帳13萬6,261元給上訴人，
    劉新隆補匯2,400元，劉新隆、楊志宏隨即退出系爭群組，
    上訴人於106年9月28日驚訝地表示：「剩下你（即吳明鴻）
    跟我？」等語（見本院卷一第703至706頁）。
　⑶則綜觀系爭群組對話紀錄全文，僅足以證明兩造就系爭工程
    施作細節之討論過程，以及上訴人表達對於一再墊款之不滿
    ，但並無任何紀錄足以證明兩造互約出資以共同承攬系爭工
    程。
　⒊次查依上訴人與吳明鴻於106年9月26日之對話錄音譯文影本
    所示（見本院卷一第709至721頁），僅足以證明上訴人與吳
    明鴻商討關於要求劉新隆結算代墊款事宜，並無關於兩造互
    約出資合夥承攬系爭工程、出資額、所營事業範圍之對話。
    此外系爭群組對話紀錄、以及上訴人與吳明鴻對話錄音譯文
    雖曾出現上訴人自稱為股東（見本院卷一第696頁）、「利
    潤除以3」（見本院卷一第709頁）等語，惟並無任何紀錄顯
    示劉新隆與吳明鴻同意上訴人之說法。且該等紀錄既僅為兩
    造平日對話內容，並非深思熟慮後小心謹慎之發言，無從僅
    因劉新隆與吳明鴻未斷然否認上訴人關於股東、利潤之用語
    ，即認為兩造默示合意成立合夥契約。兩造雖一再討論結算
    代墊款事宜，僅足以證明上訴人認為其得依兩造間之法律關
    係有所主張，但仍不足以證明該項法律關係即屬於合夥。
　⒋上訴人為訴外人千聚企業有限公司（下稱千聚公司）負責人
    ，所營事業為照明燈具、相關配件買賣，吳明鴻為鴻傑公司
    負責人，所營事業為音響、消防工程，劉新隆為宏新公司負
    責人，所營事業為室內裝修工程，宏新公司承攬系爭工程測
    試用的燈具設備係向千聚公司採買。且劉新隆、吳明鴻與楊
    志宏均為宏新公司股東，有宏新公司、鴻傑公司、千聚公司
    設立登記表影本可按（見本院卷一第69頁、卷二第13、17頁
    ），並為兩造所不爭執。則劉新隆與吳明鴻既均為宏新公司
    股東，以宏新公司名義與員邦公司訂立承攬契約即可，何必
    另行與上訴人成立合夥以承攬系爭工程？且上訴人所主張之
    系爭合夥人並不包括楊志宏，但楊志宏卻為系爭群組之成員
    ，則據此益證系爭群組對話紀錄不足以證明兩造合意成立系
    爭合夥。又宏新公司承攬系爭工程，與員邦公司約定工程總
    價為839萬元，有工程合約節本影本可稽（見本院卷一第49
    頁）。則兩造若合夥承攬系爭工程，衡情每人至少應出資20
    0餘萬元，但上訴人與吳明鴻均無金錢出資，亦為兩造所不
    爭執，則據此益證兩造並無互約金錢出資以合夥經營事業。
　⒌上訴人雖主張：兩造約定金錢出資方式，係由兩造三方平均
    分擔墊付系爭工程施作所需材料價金、稅金或給付下包工程
    款等費用，待員邦公司核付工程款後，再返還每人墊付款，
    餘額則供下次支出費用。上訴人於106年2月8日試算當時工
    班與施工材料費用為201萬8,917元，扣除系爭工程簽約款
　　167萬8,000元後，不足34萬0,917元應由三人平均分攤，因
    此於系爭群組表示三人平均出資分攤金額為11萬3,639元。
    上訴人於106年1月5日匯款24萬9,900元予宏新公司，係支付
    工班即訴外人王廷煥之工程款。鴻傑公司於106年1月26日轉
    帳13萬6,261元予上訴人，為上訴人溢繳之出資額。上訴人
    於106年3月22日匯款23萬7,340元予宏新公司，係支付下包
    工班空調工程尾款及營業稅款。以上合計出資35萬0,979元
    （計算式：113,639+237,340=350,979）。劉新隆於106年9
    月27日匯款5萬2,583元予上訴人，係償還上訴人代墊工班交
    際費，並非清償借款利息云云。經查：
　⑴被上訴人雖不爭執上開交易紀錄，但否認曾與上訴人約定任
    何金錢出資方式，辯稱：上訴人所稱代墊款，實為被上訴人
    向上訴人之借款，因為宏新公司承攬系爭工程資金不足。宏
    新公司與鴻傑公司對上訴人之匯款，係清償對上訴人之借款
    債務，劉新隆再多付5萬2,598元予上訴人，是上訴人結算的
    金額，包括借款本金、利息、材料費、系爭工程停車費、其
    他庶務費、上訴人代墊款及劉新隆給上訴人的工資總和。宏
    新公司承攬系爭工程是虧本的，員邦公司要求退還工程款79
    萬5,363元，且員邦公司尚積欠宏新公司尾款17萬元。若兩
    造真有合夥，上訴人應分攤虧損。系爭工程結束後，劉新隆
    就退出系爭群組等語，並提出宏新公司向上訴人借款明細影
    本為憑（見本院卷一第289頁）。
　⑵上訴人雖否認被上訴人所辯，且被上訴人就此並未另行證明
    兩造間確實存在消費借貸關係，然依前開說明，本件既應由
    上訴人先行證明其自己主張之合夥事實為真實，則被上訴人
    就其抗辯之借款事實即令不能舉證，或其所舉證據尚有疵累
    ，亦不能為有利於上訴人之認定。且上訴人復主張：系爭工
    程沒有出資問題，只要下包完成工程就可以向廠商請款，不
    需要有金額支出云云，有言詞辯論筆錄可稽（見本院卷第12
    6頁），則據此益證兩造並無互約出資合夥經營事業之合意
    。　　
　⒍上訴人又主張：兩造約定勞務出資方式，係由劉新隆負責與
    員邦公司協調工程內容事宜，上訴人與吳明鴻找尋下包廠商
    進場施作、到現場監工，協調現場工班之施工、驗收與工程
    請款、付款等事宜。因兩造並未約定勞務出資之估定數額，
    且係約定利潤平均分配，則各人勞務出資之估定數額均係平
    等一致，故各人出資額不論金錢部分或勞務部分，均為1/3
    云云。被上訴人則否認曾與上訴人約定任何勞務出資方式。
    按出資及共同經營事業為合夥之成立要件，欠缺此約定，合
    夥則不能成立，已如前述。經查：
　⑴劉新隆辯稱：上訴人根本沒有參與系爭工程，上訴人不知道
    系爭工程的工務所有幾個主管？系爭工程施作樓層完工後營
    業樓層改為幾樓？14樓、15樓、16樓共有幾種變形房？愛心
    房總共施作幾次？動力電盤共有幾個迴路？由哪一家公司施
    工？該公司聯絡人是誰？動力電盤公司派駐現場的主管是誰
    ？E37、E42電管向何人採購？數量為何？付款方式為何？系
    爭工程機電部分是在106年8月開始驗收，但上訴人是106 年
    春夏之間結婚，所以上訴人為了準備結婚，根本沒有時間參
    與系爭工程等語。上訴人雖不爭執其不知上開工程細節，但
    主張係因上訴人負責部分並不含工程施作，所以不需要了解
    工程內容，只負責現場監工、下包工班與上包廠商間問題協
    調云云。惟查上訴人既自稱為現場監工，則理應了解系爭工
    程施工細節，始足以監督工程施作。且系爭工程總價高達83
    9萬元，工程內容為凱薩飯店內100餘間客房室內水電裝修施
    作，為上訴人所不爭執，足證系爭工程項目繁多，則上訴人
    既不瞭解上開工程細節，如何得以擔任監工並執行職務？是
    劉新隆此部分所辯，應屬可採。
　⑵證人唐士鈞即昇鴻工程有限公司（下稱昇鴻公司）負責人雖
    於本院到庭證稱：伊是在做亞東醫院消防工程時認識吳明鴻
    ，就系爭工程是與吳明鴻接洽。上訴人為現場監工，負責現
    場買材料、請款照相、協調與上包的工作內容。就伊的認知
    ，伊是上訴人的下包，是在現場協調。所謂監工應是現場協
    調、請款拍照都是監工要做的事，買材料進料都要跟監工講
    ，監工負責發配，因為本案現場有三個小包，分別負責不同
    樓層的室內水電裝修。上訴人代表業主即宏新公司監工。本
    案開工之前伊就已經與吳明鴻談，伊是吳明鴻的下包，吳明
    鴻說因為劉新隆有陣子沒有工作，想接這個案子，吳明鴻說
    要找一個合夥人一起把案子接下來。伊的認知合夥人就是上
    訴人，因為伊先認識吳明鴻、劉新隆，伊認識的第三個人就
    是上訴人，所以伊認為上訴人就是合夥人。但伊並沒有向吳
    明鴻或劉新隆求證所謂的合夥人究竟是何人，只有聽吳明鴻
    說過有合夥，上訴人只有口頭向伊說與吳明鴻、劉新隆合夥
    ，沒有說過細節。伊沒有每天在現場，昇鴻公司是派訴外人
    陳明昌到現場擔任工地負責人等語，有準備程序筆錄可稽（
    見本院卷二第99至103頁）。則據此僅足以證明上訴人在系
    爭工程現場處理若干事務，但不足以證明兩造互約金錢出資
    與勞務出資而為合夥。且兩造是否成立合夥，取決於兩造是
    否互約出資共同經營事業，並非以證人唐士鈞之主觀認定為
    據，故唐士鈞雖認為兩造成立合夥，其證言並不足以為有利
    於上訴人之認定。　　　
　⑶依系爭群組對話紀錄影本所示，上訴人於106年1月21日就系
    爭工程提出若干疑問與被上訴人討論並表示：「還有最後小
    弟希望要我做的事情可以明確交代清楚，因為我喜歡把事情
    快速解決」等語（見本院卷一第549頁）。劉新隆隨即就查
    驗照片、過年期間留置現場物料處理等事項加以指示，上訴
    人遂稱：「所以我只要禮拜一去拍完照我就不用再去了嗎？
    」等語（見本院卷一第551頁）。上訴人復就機電修繕部分
    提出15點意見並表示：「這小雷發的，小劉要麻煩你確認好
    的話，跟工班說一下，重要的事情，都你來發布處理」等語
    （見本院卷一第553頁）。則據此足證系爭工程相關重要事
    項均由劉新隆處理並宣布其決定，上訴人僅聽命於劉新隆而
    行事，因此上訴人始於系爭群組表示請求明確指示待辦事項
    ，並詢問尚有何種工作需要執行。從而被上訴人辯稱：劉新
    隆與上訴人本不相識，但上訴人與吳明鴻是同學。宏新公司
    所承攬系爭工程僅為水電施工，包括燈具的安裝，但並未承
    攬燈具及其他設備的採購。吳明鴻對上訴人稱：吳明鴻所投
    資入股的宏新公司承攬系爭工程，其中有燈具設備買賣，因
    此上訴人極有興趣，嗣後經由吳明鴻介紹而認識劉新隆，上
    訴人希望劉新隆介紹上訴人認識員邦公司負責系爭工程相關
    人員，並讓上訴人參與系爭工程以學習機電、水泥、木作等
    相關工程知識。因此被上訴人同意讓上訴人協助處理物料管
    理等簡單工作，由被上訴人先行規劃前置作業，再由上訴人
    代為聯繫、現場收料、購買反光背心等雜項用品、現場拍照
    等助理事項，被上訴人再補貼適當工作酬勞。至於主要工程
    規畫執行、管理、人力、財務、採購、平行廠商協調、圖資
    分析整合等重大事項均由被上訴人為之。上訴人並非系爭工
    程現場監工，宏新公司並未聘請現場監工，現場均為劉新隆
    管理監工。上訴人對系爭工程之勞務貢獻遠不及於1/3等語
    ，即為可採。
　⒎此外上訴人並未舉證證明兩造合意為金錢出資與勞務出資，
    亦未證明盈餘虧損分配方式，是上訴人主張兩造互約出資以
    合夥經營事業即系爭工程云云，即屬無據。
　㈡從而本件事證已臻明瞭，兩造其餘爭點即上訴人得否聲明退
    夥等情即無庸審酌，附此敘明。　
五、綜上所述，上訴人依民法合夥之規定，請求被上訴人協同結
    算合夥財產，並非正當。原審為上訴人敗訴之判決，並無不
    合。上訴意旨指摘原判決不當，求予廢棄改判，為無理由，
    應予駁回。　　
六、本件事證已臻明確，兩造其餘之攻擊、防禦方法，核與判決
    結果不生影響，毋庸逐一論列，併此敘明。
七、據上論結，本件上訴為無理由。依民事訴訟法第449條第1項
    、第78條，判決如主文。
中　　華　　民　　國  　110　　年    1　　月　  12  　日
                  民事第十庭
                      審判長法　官  黃嘉烈
                            法　官  高明德
                            法　官  邱  琦
正本係照原本作成。
如不服本判決，應於收受送達後20日內向本院提出上訴書狀，其
未表明上訴理由者，應於提出上訴後20日內向本院補提理由書狀
（均須按他造當事人之人數附繕本）上訴時應提出委任律師或具
有律師資格之人之委任狀；委任有律師資格者，另應附具律師資
格證書及釋明委任人與受任人有民事訴訟法第466 條之1第1項但
書或第2項（詳附註）所定關係之釋明文書影本。如委任律師提
起上訴者，應一併繳納上訴審裁判費。
中　　華　　民　　國　　110 　年　　1 　　月　　12　　日

　　　　　　　　　　　　　  書記官  廖月女
附註：
民事訴訟法第466條之1（第1項、第2項）：
對於第二審判決上訴，上訴人應委任律師為訴訟代理人。但上訴
人或其法定代理人具有律師資格者，不在此限。
上訴人之配偶、三親等內之血親、二親等內之姻親，或上訴人為
法人、中央或地方機關時，其所屬專任人員具有律師資格並經法
院認為適當者，亦得為第三審訴訟代理人。